【裁判字號】    98,訴,1289
【裁判日期】    981225
【裁判案由】    分割共有物
【裁判全文】
臺灣高雄地方法院民事判決              98年度訴字第1289號
原      告  乙○○
原      告  丁○○
前列二人共同
訴訟代理人  徐豐益 律師
被      告  丙○○
兼訴訟代理  甲○○
人
當事人間分割共有物事件，本院民國98年12月10日言詞辯論終結
，判決如下：
  主  文
確認台灣高雄地方法院95年度移調字第98號所為分割共有物之調
解無效。
兩造所共有坐落高雄縣旗山鎮○○段291-99地號土地面積為7,05
0 平方公尺，准予分割。分割方案如下：如附圖所示A 、B 部分
歸由原告乙○○取得，C 部分由原告丁○○取得，D 部分由丙○○取得，E 、F 、G 、H 、I 、J 部分則由被告甲○○取得，A
至J 部分之面積均為631 平方公尺；K 部分面積740 平方公尺，
則留設為8 公尺寬度之道路，由原、被告依原應有部分比例保持
共有。
訴訟費用由原告乙○○負擔十分之二、原告丁○○、被告丙○○
各負擔十分之一，餘由被告甲○○負擔。
    事實及理由
一、原告主張：坐落於高雄縣旗山鎮○○段291-99地號土地（下
    稱系爭土地）為兩造分別共有，面積為7,050 平方公尺，原
    告乙○○之應有部分為2/10、原告丁○○之應有部分為1/10
    、被告甲○○之應有部分為6/10、被告丙○○之應有部分為
    1 /10 。兩造曾就系爭土地之分割爭議於民國95年7 月21日
    經本院高雄簡易庭調解成立，惟丁○○及被告均未依調解筆
    錄第一條之（六）條款，於95年10月30日上午10點前往指定
    地點即洪國興代書事務所就分得位置進行抽籤，嗣後乙○○
    於97年5 月21日發函邀集丁○○及被告於97年6 月5 日下午
    3 時於上列同址進行抽籤，惟渠等皆未前往，調解內容因無
    法達成分割共有物之形成力，且抽籤決定土地，分歸何人則
    何處土地分歸何人無法確定，作籤者不作籤，均無法履行該
    協議，故該調解之內容有無效之原因，應宣告無效。又兩造
    就系爭土地並無不能分割之協議，依其使用目的亦無不能分
    割之情事，前曾於97年11月26日就分割系爭土地之方案達成
    如附表所示之協議，爰依民法第823 第1 項、第824 條第2
    項之規定請求分割，聲明請求：(一)95年度調字第98號成立之
    調解應宣告無效；(二)依其所提出之方案分割系爭土地。
二、被告則以：95年7月21日由本院高雄簡易庭調解成立之筆錄，
    乃因乙○○不願意到法院進行抽籤始無法履行，上列調解並
    無得撤銷之原因。被告同意分割系爭土地，惟97年11月26日
    初步協議之方案，造成丙○○分得之土地有路衝情形，反對
    依該協議進行分割，另主張依其所呈之分割方案進行分割等
    語，資為抗辯。答辯聲明：(一)原告之訴駁回；(二)依甲○○所
    提分割方案分割系爭土地。
三、兩造不爭執及爭執事項：
  (一)不爭執部分：
    1.系爭土地為兩造分別共有，面積為7,050平方公尺，乙○○
      就系爭土地之應有部分為2/10、丁○○之應有部分為1/10
      、甲○○之應有部分為6/10、丙○○之應有部分為1/10，
      有土地登記謄本為證（97年度旗調字第37號卷第8、9頁）
      。
    2.兩造曾就系爭土地之分割爭議於民國95年7 月21日經本院
      高雄簡易庭調解成立，將系爭土地分割成A～J面積不等，
      共10等分之土地，由甲○○作10支籤，由乙○○逐一抽籤
      決定，即每抽一次籤決定該土地係分歸何人所有；前述抽
      籤事宜，於95年10月30日上午10點在洪國興代書位於高雄
      市○鎮區○○街784 巷1 之1 號事務所進行，有調解程序
      筆錄為證（97年度旗調字第37號卷第10～12頁）。
   (二)爭執部分：
    1.經本院高雄簡易庭於95年7 月21日調解成立之分割方式，
      是否無效？
    2.系爭土地之分割方法應以何方案為適當？
四、本院95年度移調字第98號調解是否無效或得撤銷?
（一）調解有無效或得撤銷之原因者，當事人得向原法院提起宣
      告調解無效或撤銷調解之訴，第500 條至第502 條及第
      506 條之規定準用之，民事訴訟法第416 條第2 、4 項定
      有明文。又再審之訴，應於30日之不變期間內提起，前項
      期間自判決確定時起算，判決於送達前確定者，自送達時
      起算，其再審之理由發生或知悉在後者，均自知悉時起算
      ，但自判決確定後，已逾5 年者，不得提起，民事訴訟法
      第500 條第1 、2 項亦有明文。
（二）本院95年度移調字第98號調解事件，係共有人乙○○訴請
      土地共有物分割（本院95年度訴字第2176號）而經調解成
      立，其調解成立之內容為「一、兩造願依下列方式分割系
      爭土地（如附圖所示）：（一）以系爭土地北側邊界與環
      湖道路相接點甲點，與系爭土地北側、西側邊界交接點乙
      點連線之中間點丙點為道路中間點，並以丙點為基準點，
      畫出與系爭土地西側平行之八公尺寬道路，又該道路面積
      由兩造依土地豋記簿謄本所載應有部分比例平均分攤。
     （二）前述道路畫出後，道路東側土地依面積平均劃分為由
      北到南A 、B 、C 、D 四等份，該四等份土地交界線均與
      前述道路邊緣相垂直。（三）前述道路畫出後，道路西側
      土地依面積平均劃分為由北到南E 、F 、G 、H 、I 、J
      六等份，該六等份土地交界線均與前述道路邊緣相垂直。
     （四）兩造對於分割後A、B、C、D土地，與E、F、G、H、I
       、J土地面積不相等之狀況均有認識且不爭執；前述A到J
      十等份土地，由抽籤決定分歸何人所有，由甲○○做十支
      籤，並由乙○○逐一抽籤決定，即每次抽一次籤決定該土
      地係分歸何人所有。（五）前述分割圖之作成，由聲請人
      先繳交費用，於95年8 月31 日 前，逕行送旗山地政事務
      所進行測量。（六）前述抽籤事宜，於95年10月30日上午
      十點在洪國興代書位於高雄市○鎮區○○街784 巷1 之1
      號事務所進行。（七）前開契約內容兩造願配合履行並提
      供所需之一切文件。」依此調解筆錄內容：
1、究竟8 米寬之道路其確切之位置為何，若未經測量，並不能
   僅因雙方所自行手繪之草圖即可明確定位該道路之位置及面
   積。
2、依該筆錄劃分為A 、B 、C 、D 、E 、F 、G 、H 、I 、J10
   等份，各等分之確切位置和面積各為何亦無從確定。
3、調解內容約定由被告甲○○做10支籤，由共有人乙○○逐一
   抽籤決定，每次抽一次籤決定該土地分歸何人所有，但若有
   一方不按期到指定其日作籤，該內容即無法履行，況該義務
   也非第3 人所得取代，再者，原、被告共有土地均有持分，
   全部由乙○○抽籤決定何籤次之土地分歸何人，完全不考慮
   如此結果是否會造成土地座落交錯，無法利用，或將所有權
   完全由乙○○決定，如此約定顯失公平。
4、按調解乃為解決當事人間之紛爭，而以非法院判決之方式依
   私法自治之原則，於當事人處分權主義下，以雙方當事人之
   調解或和解以解決彼此間之糾紛，並賦予與確定判決有同一
   效力之法律效果，俾以終結二造間紛爭，而避免紛爭再起，
   而有違一事不再理之原則。但若調解之內容有違背強制或禁
   止規定或違反公序良俗之情形，即不應認其調解乃合法成立
   。本件雙方既係因分割共有物事件起訴請求法院判決消滅該
   土地之共有關係，然該調解之內容，卻無法具體明確而發生
   解決雙方紛爭之效果，該調解之內容充其量只是如何達到協
   議分割之分法、步驟，甚至連分割協議都尚未具備，自不能
   僅因其形式上業經法院為調解成立之處理即認其已發生與確
   定判決有同一之效力。本件調解內容，因欠缺具體之標準，
   且該內容繫諸於他人之是否願意遵從而具不確定性，更何況
   只要一方不作為即使該達到協議之方法無法順利進行，而無
   從成立協議，且該作為之義務並非可以用法院判決加以取代
   其意思表示而發生法律上之效力（強制執行法第130 條參照
   ）。
5、又本件調解之內容者當事人間願自動履行則發生協議分割之
   效力，若不願自動依調解內容履行，則使其調解內容自始無
   法實現，該調解乃附有停止條件，此項當事人不履行之事由
   乃發生於調解成立後，致使條件不成就而不發生效力，經核
   與民事訴訟法第500 條第2 項再審理由發生在後之情形，自
   知悉時起至本件起訴尚未逾5 年，原告請求宣告該調解無效
   ，於法尚難謂合，應予准許。
6、另原告主張於97年11月26日就本件系爭土地亦曾達成協議，
   惟被告不願履行，故請求分割系爭土地，被告則抗辯該協議
   並非真正分割之協議，而係初步之協議，並非真正之分割協
   議。經查若該協議確為二造分割共有物之協議，則原告於時
   效消滅經他造抗辯前僅得請求被告履行協議而不能逕為請求
   分割，乃先予敘明。而原告主張二造協議完成，但其證據僅
   係於分割草圖上就道路維持共有，何部分分予何人加以記載
   ，並由共有人在該草圖上簽名，其雖有律師及見證人之簽章
   ，但此項在圖面上之記載，是否為真正的分割協議，究係最
   終之決定，還是只是初步協議而有待將來進一步確定分割方
   案，乃不無疑問。再觀諸該協議係原告於97年10月20日向本
   院旗山簡易庭起訴請求分割共有物後訴訟進行中所作，而事
   後於97年12月2 日調解時原告仍主張請求分割而被告甲○○
   仍表示「我們是同意分割，但分割方案雙方尚未談妥」（見
   本院旗山簡易庭卷第97年12月2 日筆錄），而雙方就此分割
   共有物事件乃持續進行訴訟程序並由簡易庭移由本院審理迄
   今，故雙方若確已於訴訟中達成協議，自無繼續進行訴訟程
   序而仍請求分割之理，足見二造就該草圖上之分配和簽名確
   僅係初步協議並非終局之分割共有物協議，乃附此敘明。
五、分割土地部分：
（一）、系爭土地之分割方法以何方案為適當：
 1.按各共有人得隨時請求分割共有物，而分割之方法不能協議
   決定者，法院得因任何共有人之聲請命為分配，民法第823
   條第1 項前段、第824 條第2 項分別定有明文。又按我國民
   法關於分割共有物之效力，係採移轉主義，即各共有人因分
   割而成為單獨所有人，係由於彼此相互移轉，讓與部分權利
   所致。此觀民法第825 條之規定旨趣自明。因此數筆共有之
   土地，得予合併分割者，於新修正之民法物權篇施行前，仍
   必以該數筆共有土地之共有人及其應有部分均相同，且得全
   體共有人之同意為必要（最高法院77年度台上字第2061號判
   決意旨參照）。本件原告主張系爭土地為兩造共有，無不為
   分割之約定，及系爭土地亦無使用目的上不能分割之情事，
   兩造雖經調解惟無法達成分割協議等情，業據其提出與所述
   相符之土地登記謄本為證，復為被告所不爭執，堪信原告前
   開之主張為真實。則系爭土地既無不得分割之情形，兩造間
   亦未訂有不分割期限之特約，且兩造就系爭土地之分割方法
   並未能協議決定，又兩造就系爭土地均請求以使用現況分割
   ，本件原告訴請裁判分割系爭土地，依法洵屬正當，自應予
   以准許。
2.次按共有物之分割，依共有人協議之方法行之；分割之方法，
  不能協議決定者，法院得因任何共有人之聲請，命為左列之分
  配：一、以原物分配於各共有人；二、變賣共有物，以價金分
  配於各共有人；以原物為分配時，如共有人中，有不能按其應
  有部分受分配者，得以金錢補償之；民法第824 條定有明文。
  又分割共有物之訴，係就有共有關係之共有物，以消滅共有關
  係為目的，予以分割，使共有人就共有物之一部分單獨取得所
  有權之形成訴訟（最高法院91年度台上字第728 號裁判意旨參
  照）。因形成判決乃原告要求法院以判決創設、變更或消滅一
  定法律關係之訴訟，故法院於分割共有物之訴訟審理中，應斟
  酌具體情形，如各共有人之利害關係、使用情形、共有物之性
  質及價值、經濟效用等，本公平經濟原則，依職權定分割方案
  ，並不受當事人聲明之拘束。
3.經查：本件系爭土地並無任何建築物，南側臨湖、北側臨路，
  此業經本院到場履勘，並委請旗山地政事務所就當事人之主張
  及土地現況製作三種分割方案，有本院98年10月27日勘驗筆錄
  ，及旗山地政事務所98年11月17日函在卷足憑。本件各分割方
  案，經二造閱覽後，均表示願採用第一方案，而其分配分方法
  為：A 、B 部分歸由原告乙○○取得（原應有部分為2/10），
  C 部分由原告丁○○取得（原應有部分1/10），D 部分由丙○○取得（原應有部分1/10），其餘E 、F 、G 、H 、I 、J 共
  6 部分則由被告甲○○取得（原應有部分6/10），A 至J 等10
  部分之面積均為631 平方公尺，而K 部分則留設為8 公尺寬度
  之道路，面積740 平方公尺由原、被告依應有部分比例保持共
  有，以利共有人將來通行之用（見本院98年12月10日言詞辯論
  筆錄）。土地之分割應循侵害最小原則，就土地之分割應儘量
  求其地形完整，俾利日後使用，以維其地利。本院斟酌兩造在
  系爭土地之占有現況、兩造之分配意願、利害關係、使分割後
  之地形保持完整維持地利、共有物現有使用情形、共有物之性
  質、價格及利用價值、公平原則、經濟效用、與鄰地間之聯絡
  等情狀後，認就系爭土地分割後之分配位置自應如主文第二項
  所示者，較符兩造利益及社會經濟而屬適當。
六、綜上所述，原告以兩造就系爭土地之分割方法協議不成，依
    民法第824 條第2 項規定訴請分割，於法並無不合，應予准
    許。本院綜合斟酌當事人意願、考量系爭土地利用之經濟效
    益，顧全共有人之利益，認以主文第二項所示之分割方案為
    適當，爰判決如主文第二項所示。
七、系爭土地雖因兩造無法達成分割協議，原告因而提起訴訟，
    但兩造均因系爭土地之分割而互蒙其利，故依上開規定，本
    院認此部分訴訟費用應由兩造按分割前之原所有權應有部分
    比例負擔。
八、據上論結，本件原告之訴為有理由。依民事訴訟法第80條之
    1 ，判決如主文。
中    華    民    國    98    年    12    月    25    日
                  民事第四庭法  官  陳樹村
正本係照原本作成。
如不服本判決，應於送達後20日內，向本院提出上訴狀並表明上
訴理由，如於本判決宣示後送達前提起上訴者，應於判決送達後
10日內補提上訴理由書（須附繕本）。
中    華    民    國    98    年    12    月    25    日
                            書記官  葉姿敏


司法院資訊處製作；財團法人民間司法改革基金會備份。
